最高法院刑事判決　　　　　　　　　　110年度台上字第5816號
上　訴　人　李冠輝




　　　　　　林錫岑





上列上訴人等因偽造文書案件，不服臺灣高等法院臺中分院中華
民國110 年5 月19日第二審判決（110 年度上訴字第90號，起訴
案號：臺灣臺中地方檢察署108 年度偵字第29675 號），提起上
訴，本院判決如下：
    主  文
上訴駁回。
    理  由
一、按刑事訴訟法第377 條規定：上訴於第三審法院，非以判決
    違背法令為理由，不得為之。是提起第三審上訴，應以原判
    決違背法令為理由，係屬法定要件。倘上訴理由書狀並未依
    據卷內訴訟資料，具體指摘原判決不適用何種法則或如何適
    用不當，或所指摘原判決違法情事，顯與法律規定得為第三
    審上訴理由之違法情形，不相適合時，均應認其上訴為違背
    法律上之程式，予以駁回。
二、本件經原審審理結果，認定上訴人李冠輝、林錫岑有原判決
    犯罪事實欄二所載共同行使偽造私文書犯行明確，因而撤銷
    第一審之科刑判決，改判仍經部分新舊法比較及依想像競合
    犯之規定，從一重論處上訴人2人共同犯行使偽造私文書2罪
    刑，並為相關沒收之諭知。已詳敘認定各該犯罪事實所憑之
    證據及其認定之理由，對於上訴人2 人否認犯罪之辯詞，如
    何不足採信，亦已依據卷內資料詳加指駁，有卷存資料可資
    覆按。
三、上訴意旨略以：
  ㈠證人朱烜寧於第一審已證稱與上訴人2 人談論保險事宜時，
    告訴人林淳湄多次在場旁聽，並明確認為林淳湄對於李冠輝
    如何運用被害人林志能（已歿）之財產乙事顯然知情等語，
    足認林淳湄確實知情並同意李冠輝將林志能之財產另作投資
    使用，原判決就該有利上訴人2 人之證述，未說明不予採信
    之理由，顯有理由欠備及違背經驗法則。
  ㈡原判決同以朱烜寧有關林錫岑在旁聆聽其與李冠輝討論保險
    契約之證詞，而認定林錫岑清楚保險契約之全部來龍去脈，
    卻認為同在場之林淳湄不知情，亦有理由矛盾及違背經驗法
    則。
  ㈢證人李姿儀、李妍萱均證述自李冠輝獲得林志能之信託財產
    後，告訴人林淳湄、李沛瀞2 人即不斷向李冠輝索取該信託
    財產，已足證告訴人2 人確實早已同意李冠輝提領林志能之
    信託財產使用，並合意處分相關財產，否則怎敢無忌憚地向
    李冠輝索取相關財產，原審卻以告訴人2人雖有覬覦之意，
    但無法認定其等知情，其理由前後矛盾及欠備。
  ㈣依證人王永昇於偵訊之證言及李冠輝於第一審所提之錄音譯
    文，足見王永昇知悉李冠輝與李沛瀞之間具有相關協議，李
    沛瀞方將印章交予李冠輝並同意處分林志能之信託財產，惟
    其卻於原審改稱均係個人臆測，顯然不實，原判決逕採該原
    審證述，據以認定無法證明李沛瀞確實知悉李冠輝處分林志
    能之相關財產，顯有理由矛盾及欠備之違誤。又李沛瀞明知
    於民國99年間已將印章交予李冠輝，倘非彼此間存有協議，
    李沛瀞何能於李冠輝長期持有並使用其印章而不予提告索回
    。原判決捨此不顧，逕認李冠輝未經李沛瀞之同意，私自蓋
    用其印章處分林志能之信託款項，亦有理由不備。
  ㈤李冠輝確實有與告訴人2 人達成協議，乃於本案信託契約第
    10條載明得將信託財產轉投資使用，以便日後李冠輝及告訴
    人2 人可以將信託財產領出另作使用，原審未審酌及此，逕
    以李沛瀞之後均無法查詢林志能之信託財產一事，即認李冠
    輝未與李沛瀞等人商討而私自處分該信託財產，亦有判決理
    由不備及矛盾。
  ㈥林錫岑因信任李冠輝所稱林志能答應將其財產給予伊等詞，
    並出示林志能所簽字據，認為沒有犯罪不法的動機，方出借
    個人帳戶及同意簽署保險契約，且帳戶出借後，均由李冠輝
    使用，林錫岑未曾介入，亦未干預如何使用林志能之財產，
    自無偽造文書之主觀犯意。原判決摭拾朱烜寧之片段證言及
    與李冠輝為夫妻關係、保單借款金額龐大等由，而以推測之
    方式，逕認林錫岑與李冠輝具意圖為自己不法所有之犯意聯
    絡，有理由矛盾及欠備之違法。
  ㈦本案除告訴人2 人之證述外，並無任何證據足認林錫岑確有
    參與，及與李冠輝商討如何使用林志能財產而具有共同之犯
    意聯絡，原判決認定其係共犯，亦有理由不備。
四、證據之取捨及證據之證明力如何，由事實審法院自由判斷，
    此項自由判斷職權之行使，倘係基於日常生活經驗所得之定
    則者，即屬合於經驗法則。若本於理則上當然之定則所為之
    論斷，即為合乎論理法則，均不容任意指摘為違法。又無制
    作權之人冒名或捏造他人名義制作文書，足以生損害於公眾
    或他人者，即成立刑法第210 條偽造私文書罪。而無代理權
    或雖有代理權而逾越其權限，竟以本人之名義作成文書者，
    亦屬偽造。從而，縱使一方將印章交由他方保管，倘未經本
    人之授權，該保管者仍無權逕持印章蓋用於銀行取款憑條等
    文書而行使之；若竟為之，倘有足以生損害於公眾或他人之
    虞者，即不能卸免行使偽造私文書之罪責。原判決關於行使
    偽造私文書部分，係依憑上訴人2 人之部分陳述，證人即告
    訴人李沛瀞、林淳湄、證人朱烜寧、王永昇之證述，佐以李
    冠輝、李沛瀞與被害人即其等舅舅林志能共同簽署並經公證
    之信託契約，及受託後共同至台中商業銀行（下稱台中商銀
    ）南豐原分行申設「李冠輝、李泱澂（嗣更名李沛瀞）受託
    信託財產專戶」，並將林志能之信託財產陸續移轉存入該專
    戶，及所列其餘證據資料，暨案內其他證據調查之結果而為
    論斷，詳敘憑為判斷上訴人2 人明知未獲李沛瀞之同意、授
    權，由李冠輝冒用李沛瀞名義，盜蓋所保管之「李泱澂」印
    章於取款憑條上，先後如原判決附表（下稱附表）一編號 1
    、2 所示時間提領該信託專戶內款項，並轉匯入林錫岑申設
    之台新國際商業銀行豐原分行帳戶內，共計新臺幣1,808 萬
    元等，足生損害於李沛瀞個人權益及台中商銀對帳戶管理之
    正確性，且致生損害於林志能之利益，乃認上訴人2 人就附
    表一編號1、2部分，彼此間有犯意聯絡及行為分擔，所為各
    該當行使偽造私文書罪構成要件，且為共同正犯等情之理由
    綦詳，對於李冠輝所辯與告訴人2 人達成協議，始處分林志
    能之信託財產，林錫岑辯以因信任李冠輝所言，為不知情之
    人云云，如何均不足採信，及證人朱烜寧、李姿儀、李妍萱
    、王永昇之證述，皆無從據為有利上訴人2 人之認定，復依
    調查所得，記明其取捨判斷之理由。凡此，概屬原審採證認
    事職權之合法行使，所為各論斷說明，與經驗法則及論理法
    則俱屬無違，亦非僅以告訴人2 人指訴為論罪唯一依據，尤
    非單以推測或擬制之方法為裁判基礎，自無所指判決理由矛
    盾或欠備之違法。
五、上訴人2 人之上訴意旨顯係就原判決明白之論斷，或已為原
    判決指駁之陳詞，以及原審採證認事職權之適當行使，任憑
    己見漫為指摘，且為單純事實之爭執，難認已符首揭法定之
    第三審上訴要件。其等關於行使偽造私文書部分之上訴違背
    法律上之程式，均應予駁回。又上開得上訴之部分既依程序
    上予以駁回，則與之有裁判上一罪關係之侵占罪及詐欺取財
    罪部分，核屬刑事訴訟法第376條第1項第3款、第4款之案件
    ，經第一、二審均論罪，而不得上訴第三審，自無從為實體
    上之審判，應併予駁回。
據上論結，應依刑事訴訟法第395條前段，判決如主文。
中    華    民    國   111    年    1     月    5     日
                  刑事第九庭審判長法  官  段  景  榕  
                                  法  官  鄧  振  球  
                                  法  官  汪  梅  芬  
                                  法  官  宋  松  璟  
                                  法  官  楊  力  進  
本件正本證明與原本無異
                                  書記官
中    華    民    國   111    年    1     月    6     日